【裁判字號】    98,醫上易,1
【裁判日期】    980902
【裁判案由】    損害賠償
【裁判全文】
臺灣高等法院高雄分院民事判決         98年度醫上易字第1號
上訴人即附
帶被上訴人  甲○○
            財團法人義大醫院
法定代理人  丙○○
上列二人共同
訴訟代理人  林慶雲律師
            陳裕文律師
            侯勝昌律師
被上訴人即
附帶上訴人  乙○○    住高雄縣.
訴訟代理人  尤中瑛律師
上列當事人間請求損害賠償事件，上訴人對於民國97年12月31日
臺灣高雄地方法院94年度醫字第5 號第一審判決提起上訴，被上
訴人為附帶上訴及擴張聲明，本院於民國98年8 月19日言詞辯論
終結，判決如下：
    主  文
上訴、附帶上訴及擴張之訴均駁回。
第二審訴訟費用關於上訴部分，由上訴人連帶負擔，附帶上訴及
擴張之訴部分，由被上訴人負擔。
    事實及理由
一、本件被上訴人起訴主張：被上訴人因罹患子宮肌瘤病症，於
    民國93年9 月22日至上訴人財團法人義大醫院（下稱義大醫
    院）就診，由受僱於義大醫院之婦產科主治醫師即上訴人甲
    ○○診治，診治結果認需住院實施腹腔鏡子宮全部摘除手術
    ，被上訴人乃於93年9 月23日接受腹腔鏡行全子宮切除手術
    （下稱系爭手術），甲○○於實施系爭手術過程中，不慎傷
    及被上訴人兩側輸尿管，致排尿系統阻塞、腎臟損傷，且於
    手術後之住院期間即93年9 月23日起至93年9 月26日止，未
    測量被上訴人每日飲用水量及排出之尿液量，藉以觀察被上
    訴人泌尿系統功能在實施系爭手術時是否遭損傷，又於被上
    訴人反應有嘔吐、腹部疼痛等現象後，甲○○仍置之不理，
    未能及時為正確之判斷，即強令被上訴人出院返家休養。被
    上訴人返家後，因仍有無法順利解尿，及腹部、腰部疼痛加
    劇，暨胃部持續脹痛、嘔吐之症狀，乃於93年9 月28日夜間
    赴財團法人長庚紀念醫院高雄分院（下稱高雄長庚醫院）急
    診，依該院臨床病理檢驗報告單所載，被上訴人之血液白血
    球檢驗值（WBC） 為12,100，已超出正常最大值11,000，分
    節型白血球（SEGMENT） 為84.2％，高於正常值74％，且被
    上訴人之腎臟功能指數〔CR（B） 〕為3.7 ，遠高於正常值
    1.4 ，上開數值均足認被上訴人腎臟功能已急速惡化，高雄
    長庚醫院遂要求被上訴人住院治療，被上訴人得知後，隨即
    於93年9 月29日上午先至義大醫院由甲○○看診，甲○○仍
    未診斷出被上訴人有腎水腫症狀，僅開立止痛藥予被上訴人
    服用，未安排被上訴人住院治療，同日晚間，被上訴人因腹
    部、兩腿嚴重腫脹及疼痛難耐，而至訴外人張文豪內科、小
    兒科、耳鼻喉診所（下稱張文豪診所）就診，經張文豪施以
    腹部超音波後，認被上訴人兩側腎水腫，必須緊急轉院治療
    ，遂將被上訴人轉診至行政院國軍退除役官兵輔導委員會高
    雄榮民總醫院（下稱高雄榮總）治療，高雄榮總於93年9 月
    30日進行雙側腎臟經皮穿刺引流手術、同年10月4 日進行內
    視鏡左側輸尿管修補手術、同年月20日進行雙側輸尿管重行
    吻合術等手術，共支出醫藥費新台幣（下同）156,001 元，
    被上訴人始脫離腎臟被摘除或免於終身洗腎之危險。又被上
    訴人於94年1 月1 日再因泌尿道感染，入住高雄榮總治療，
    由上可知，甲○○對被上訴人實施子宮摘除手術及術後治療
    之過程中，顯有過失，且有可歸責之事由而為不完全給付，
    義大醫院為甲○○之僱用人，自應依民法第188 條之規定，
    與甲○○負連帶賠償責任，又甲○○為義大醫院所聘僱之醫
    師，其對於系爭手術之實施及術後治療過程既有過失，義大
    醫院亦應依民法第224 條之規定負同一過失責任，為此，爰
    依民法第184 條第1 項前段、第188 條第1 項前段之侵權行
    為法律關係，及民法第227 條、第224 條之不完全給付法律
    關係，擇一請求上訴人連帶賠償被上訴人之下列損害：醫療
    費用156,001 元，及被上訴人因甲○○之上開醫療疏失致輸
    尿管、腎臟受損，精神上受有極大之痛苦而有非財產上之損
    害800,000 元，合計受損956,001 元（156,001 元+800,000
    元=956,001元）等語。並聲明求為判決：(一)上訴人應連帶給
    付被上訴人956,001 元及自起訴狀繕本送達翌日即94年2 月
    2 日起至清償日止，按年息5 ％計算之利息。(二)願供擔保請
    准宣告假執行。
二、上訴人則以：被上訴人因系爭手術所受輸尿管之損害，乃系
    爭手術之正常併發症，並非甲○○手術過程中不慎傷及所致
    ，又被上訴人自義大醫院出院後，於93年9 月28日至高雄長
    庚醫院急診，依該醫院檢驗報告所載之數值，僅可謂被上訴
    人當時體內水分過少，非可遽認被上訴人該時已有腎水腫之
    現象，且張文豪診所並未明確診斷被上訴人有腎水腫症狀，
    另被上訴人於93年9 月29日返回義大醫院就診，經甲○○以
    腹部超音波檢查並無有明顯腎水腫現象，且甲○○因被上訴
    人主訴腹脹而排定其至腸胃科就診，惟被上訴人並未依醫囑
    就診，甲○○於系爭手術之實施及術後照顧均已盡相當注意
    義務，並無過失，且無可歸責之事由，義大醫院亦無須與甲
    ○○負連帶損害賠償責任等語置辯。並答辯聲明求為判決：
    (一)被上訴人之訴及假執行之聲請均駁回。(二)如受不利之判決
    ，願供擔保請准宣告免為假執行。
三、原審判決上訴人應連帶給付被上訴人756,001 元（包括醫療
    費用156,001 元及精神慰撫金600,000 元），及自94年2 月
    2 日起至清償日止按年息5%計算之利息，並駁回被上訴人其
    餘之請求。上訴人就其敗訴部分不服，提起上訴，上訴聲明
    求為判決：(一)原審判決不利於上訴人部分廢棄。(二)被上訴人
    在第一審之訴及假執行聲請均駁回。就附帶上訴及擴張之訴
    答辯聲明求為判決: (一)附帶上訴及擴張之訴部分均駁回。(二)
    訴訟費用由附帶上訴人負擔。被上訴人就其敗訴部分亦提起
    附帶上訴，聲明求為判決：(一)原判決不利於附帶上訴人部分
    廢棄。(二)上訴人應再連帶給付被上訴人200,000 元，及自94
    年2 月2 日起至清償日止按年息5%計算之利息。並擴張聲明
    求為判決：上訴人應再連帶給付被上訴人500,000 元，及自
    附帶上訴及擴張聲明狀繕本送達翌日即98年5 月26日起至清
    償日止，按年息5%計算之利息。答辯聲明求為判決：(一)上訴
    駁回。(二)上訴費用由上訴人負擔。
四、兩造不爭執事項如下:
  (一)上訴人甲○○受僱於上訴人義大醫院，擔任該醫院婦產科主
    治醫師。
  (二)被上訴人因罹患子宮肌瘤症，於93年9 月22日至義大醫院就
    診，由上訴人甲○○於93年9 月23日為被上訴人實施系爭手
    術。
  (三)被上訴人於93年9 月30日，在高雄榮總進行雙側腎臟經皮穿
    刺引流手術、同年10月4 日進行內視鏡左側輸尿管修補手術
    、同年月20日進行雙側輸尿管重行吻合術等手術，共支付醫
    療費用156,001元。
五、兩造爭執事項如下: (一)上訴人甲○○為被上訴人實施腹腔鏡
    子宮全部摘除手術及術後診察是否有過失？(二)被上訴人請求
    上訴人連帶賠償醫療費及精神慰撫金，有無理由？如有理由
    ，則被上訴人得請求賠償之金額為何？茲就此爭執點分述如
    下:
（一）上訴人甲○○為被上訴人實施腹腔鏡子宮全部摘除手術及
      術後診察是否有過失？
    1.查，原審曾就系爭手術有無可能引起併發症及可能之併發
      症為何? 機率若干? 分別送請行政院國軍退徐役官兵輔導
      委員會台北榮總醫院（下稱台北榮總）及行政院衛生署醫
      事審議委員會（下稱醫審會）鑑定，台北榮總鑑定結果認
      : 系爭手術有可能引起併發，腹腔鏡手術切除子宮與所有
      手術一樣，都有潛在性的危險性，也可能產生併發症。以
      腹腔鏡手術切除子宮及卵巢之過程中的常見風險，包括以
      下數種的損傷或併發症，諸如：大血管損傷造成大出血、
      膀胱的損傷、尿道或『輸尿管的損傷』、大腸或小腸的損
      傷、形成廔管、肺部或深部靜脈的拴塞、骨盆腔血腫、骨
      盆腔血腫併發膿瘍、陰道頂端縫合處發炎、感染及壞死、
      傷口感染、泌尿道的感染、皮下氣腫或皮下血腫或其他種
      種併發症。每種風險的發生率，絕大部分均小於1%。這些
      醫療風險，可能造成病患住院時間的延長、可能造成需要
      第2 次手術的治療、亦可能嚴重到病患器官功能喪失，甚
      至造成病人死亡等語。又醫審會鑑定結果亦認: 系爭手術
      有可能引起併發症，其併發症包括出血、感染等，本案有
      骨盆之沾連併發，則以膀胱及「輸尿管之損傷」為多，其
      併發症之機率依不同文獻報告而不同，膀胱損傷約為1.6
      ～1.8%，「輸尿管之損傷」約為0.2 ～0.3%，被上訴人之
      輸尿管受損是屬於漸進性損傷，嗣後出現之情況，應與系
      爭手術有關等情，有鑑定報告在卷可稽（見原審卷第111
      至112 頁及其背面、第270 至275 頁），足見系爭手術有
      可能引起併發症，其併發症之一即為「輸尿管損傷」。
    2.次查，被上訴人係於93年9 月23日手術，其於9 月28日在
      高雄長庚醫院急診時，表示可自解尿液，有高雄長庚醫院
      急診護理記錄在卷可稽，而第一次超音波檢查發現被上訴
      人兩側有明顯水腎症狀之日期係在9 月29日（在張文豪診
      所檢查發現），足見被上訴人之輸尿管受損是屬於漸進性
      損傷，而非於手術中不慎損傷兩側輸尿管，其發生原因應
      係手術中以電刀燒灼止血之熱效應所致，而醫審會鑑定結
      果亦為相同之認定，有醫審會鑑定報告在卷可稽（見原審
      卷第270 至275 頁），足見被上訴人之兩側輸尿管受損係
      系爭手術之「併發症」，又輸尿管受損時，會變狹窄，而
      有少尿之情形，故被上訴人手術發生少尿之情形即係因輸
      尿管受損之故，難謂甲○○在系爭手術過程中有何疏失。
      另醫審會鑑定結果認: 本案施行之手術為腹腔鏡輔助經陰
      道子宮切除術，具有一定之操作流程，依據系爭手術紀錄
      ，主治醫師甲○○有遵行其操作流程等語（原審卷第274
      頁），足見甲○○實施系爭手術過程符合醫療操作流程，
      並無過失，此外，被上訴人未能舉證證明其輸尿管受損係
      甲○○在實施系爭手術過程中不慎傷及所致，故其主張甲
      ○○在實施系爭手術有過失云云，不足採信。
    3.被上訴人主張：甲○○於伊術後住院期間，未測量伊每日
      飲水量及尿液量，觀察伊泌尿系統功能是否受有損傷，且
      在伊反應有嘔吐、腹部疼痛等現象，上訴人甲○○未能及
      時為正確之診斷，即令伊返家休養，有過失云云，上訴人
      則辯稱: 並無為被上訴人測量每日飲水量及尿液量之必要
      等語。經查，原審就被上訴人於手術後，如未測量其飲水
      量及尿液量是否有疏失乙點，分別送請行政院國軍退除役
      官兵輔導委員會台北榮民總醫院（下稱台北榮總）及醫審
      會鑑定結果，台北榮總函覆稱: 「．．．通常在手術後的
      24小時內會測量飲水量及排尿量。比較大型的手術例如卵
      巢癌的減積手術會記錄較多天（3-5 天）的進入量及排出
      量。採行方式：包括靜脈輸液量、進食量及病人排出量。
      記錄未測量並非疏失，因為並不是每位病人都需要記錄每
      天的進入量及輸出量。」，醫事審議委員會亦認: 「．．
      ．本案術後無明顯血尿，醫師甲○○於術後第三天作腹部
      超音波檢查無腹內積水，病人可自解尿且通暢量多，且無
      後腰痠之主訴，故在術後監測，無法得知輸尿管之損傷是
      否已經發生。術後飲水量，為不一定必要之測量，惟一般
      應測量排尿量，本案有排尿量之測量，尚未發現有疏失之
      處。」，有鑑定報告書在卷可稽，足認並非手術後之病患
      均有測量飲水量及排尿量之必要，本件被上訴人於手術後
      住院期間，上訴人有為其測量排尿量，此有93年9 月24日
      之義大醫院護理記錄在卷可證，故被上訴人主張手術後，
      上訴人未為其測量排尿量云云，不足採信。又依前揭鑑定
      機關之意見，測量飲水量亦非屬必要，故上訴人雖未測量
      被上訴人之飲水量，亦難謂有何疏失，此外，被上訴人未
      能舉證證明甲○○於其手術後，有何測量飲水量之必要，
      故其主張甲○○於伊術後住院期間，未測量伊每日飲水量
      ，觀察伊泌尿系統功能是否受有損傷，且在伊反應有嘔吐
      、腹部疼痛等現象，仍未能及時為正確之診斷，即令伊返
      家休養，有過失云云，無足取。
    4.又查，甲○○於原審自承: 腹腔鏡手術做子宮切除時，會
      有輸尿管損傷，若非立即性損傷，其損傷狀況為輸尿管會
      變狹窄，會有少尿狀況，即使病人喝大量的水，還是會少
      尿，93年9 月29日被上訴人回診時，曾訴說少尿，伊認為
      是因為被上訴人少喝水的關係，才引起少尿。因被上訴人
      術後良好，且是漸進性的輸尿管損傷，所以伊當下沒有考
      慮是輸尿管損傷，輸尿管的損傷機率是0.2 至0.3 % ，一
      般而言，如病人向主訴少尿，其原因有腎臟功能不佳，喝
      水少及輸尿管之損傷。要得知是否輸尿管損傷或腎臟不佳
      ，要做超音波檢查，還要抽血、做顯影劑檢查、驗尿等，
      伊在93年9 月29日只對被上訴人做超音波檢查等語（見原
      審卷第308 至309 頁），足見甲○○明知以腹腔鏡手術做
      子宮切除，在術後有0.2 至0.3 % 之輸尿管損傷之情形，
      其症狀為少尿，即使喝大量的水，還是少尿，故被上訴人
      於93年9 月29日至義大醫院回診時，曾告訴甲○○說其「
      少尿」，但並未告訴甲○○其少喝水，此時甲○○即應考
      量被上訴人是否有輸尿管損傷之情形，然甲○○完全未考
      量被上訴人有輸尿管損傷之情形，僅憑其個人主觀之判斷
      即逕認被上訴人少尿係因少喝水之故，而祇進行超音波檢
      查，未為被上訴人進行輸尿管損傷或腎臟不佳所必要之檢
      查即抽血、做顯影劑檢查、驗尿等，是甲○○明知被上訴
      人在進行系爭手術後有0.2 至0.3 % 輸尿管損傷之可能，
      且輸尿管受損會造成少尿之情形，此當為醫療專業之甲○
      ○所應知，仍未為被上訴人進行輸尿管損傷或腎臟不佳所
      必要之檢查即抽血、做顯影劑檢查、驗尿等，致未能發現
      被上訴人輸尿管損傷而即早治療，難謂其無過失。另被上
      訴人並非腸胃有問題，其未依甲○○之醫囑至腸胃科就診
      ，亦與其輸尿管損傷無關，故上訴人主張被上訴人於93年
      9 月29日返回義大醫院就診，經甲○○以腹部超音波檢查
      並無有明顯腎水腫現象，且甲○○因被上訴人主訴腹脹而
      排定其至腸胃科就診，惟被上訴人並未依醫囑就診，甲○
      ○於術後照顧已盡相當注意義務云云，不足採信。
    5.再查，被上訴人在93年9 月29日上午至義大醫院回診之前
      一日即93年9 月28日已先至高雄長庚醫院檢查，發現被上
      訴人之血液白血球檢驗值（WBC） 為12,100，已超出正常
      最大值11,000，分節型白血球（SEGMENT） 為84.2％，高
      於正常值74％，且被上訴人之腎臟功能指數〔CR（B） 〕
      為3.7 ，遠高於正常值1.4 ，於93年9 月29日至義大醫院
      回診後，當日晚上再到張文豪診所進行腹部超音波檢查後
      ，診斷被上訴人兩側腎水腫，即將被上訴人轉診等情，有
      病理檢驗報告單及張文豪門診單在卷可證（見原審調解卷
      第8 、10頁），足見被上訴人之腎臟在93年9 月28日當日
      已出現狀況，隔日上午甲○○為被上訴人進行超音波檢查
      ，仍未發現，然同日晚間，張文豪診所為被上訴人進行超
      音波檢查，卻發現被上訴人兩側腎水腫，而甲○○未能發
      現，難謂其檢查無疏失，參以醫事審議委員會鑑定結果亦
      認: 「93年9 月29日（被上訴人）回診時，主訴腹脹及少
      尿（oliguria），故李醫師（指甲○○）安排腹部X 光（
      KUB） 檢查，顯示大腸脹氣及多量糞便於大腸內，雖腎臟
      超音波檢查顯示兩側無水腎現象，惟同日於張文豪內科小
      兒科耳鼻喉專科診所就診，經腎臟超音波檢查顯示腎盂擴
      大，疑似兩側水腎。9 月29日及9 月30日之抽血顯示腎功
      能異常（BUN/Cr：52/6.8），故上開義大醫院檢查結果顯
      示無水腎現象，似有疑義。」，有醫審會鑑定報告在卷可
      稽（見原審卷第270 至275 頁），是甲○○為被上訴人進
      行超音波檢查，未能發現被上訴人兩側腎水腫，應有過失
      ，堪予認定。上訴人主張被上訴人於93年9 月28日至高雄
      長庚醫院急診，依該醫院檢驗報告所載之數值，僅可謂被
      上訴人當時體內水分過少，非可遽認被上訴人該時已有腎
      水腫之現象，且張文豪診所並未明確診斷被上訴人有腎水
      腫症狀，是甲○○為被上訴人進行腹部超音波檢查，認無
      有明顯腎水腫現象，並無過失云云，尚難採信。
（二）被上訴人請求上訴人連帶賠償醫療費及精神慰撫金，有無
      理由？如有理由，則被上訴人得請求賠償之金額為何？
    1.甲○○於手術後診治有過失，已如前述，被上訴人因而於
      93年9 月30日，在高雄榮總進行雙側腎臟經皮穿刺引流手
      術、同年10月4 日進行內視鏡左側輸尿管修補手術、同年
      月20日進行雙側輸尿管重行吻合術等手術，為兩造所不爭
      執，被上訴人之兩側輸尿管及腎臟受損與甲○○之醫療過
      失行為間顯有相當因果關係，故被上訴人請求甲○○賠償
      ，自屬有據。又義大醫院係甲○○之僱用人，自應就甲○
      ○之過失，負連帶賠償責任。
    2.查，被上訴人於93年9 月30日，在高雄榮總進行雙側腎臟
      經皮穿刺引流手術、同年10月4 日進行內視鏡左側輸尿管
      修補手術、同年月20日進行雙側輸尿管重行吻合術等手術
      ，共支付醫療費用156,001 元等情，為兩造所不爭執，故
      被上訴人請求上訴人連帶賠償醫療費用156,001 元，應屬
      有據。
    3.次查，被上訴人因上訴人甲○○之醫療過失行為，致其兩
      側輸尿管受損及腎水腫，而必須接受雙側腎臟經皮穿刺引
      流手術、內視鏡左側輸尿管修補手術、雙側輸尿管重行吻
      合術等手術，已如前述，則其因上開損傷住院治療，其精
      神上自受有極大之痛苦，是被上訴人請求非財產上之損害
      賠償，自屬有據。茲審酌被上訴人係空大畢業、無工作、
      有不動產5 筆、汽車1 輛、投資4 筆；甲○○係長庚大學
      醫學系畢業，其於94、95、96年間之所得各為320 餘萬元
      、360 餘萬元、230 餘萬元，投資2 筆，上訴人義大醫院
      為南部大型地區醫院等情，有稅務電子閘門財產所得調件
      明細表乙份附卷可參，爰審酌兩造教育程度、經濟狀況、
      社會地位、損害程度等一切情狀，本院認原審判決被上訴
      人得請求精神慰撫金以600,000 元為適當，應屬合理，就
      超過部分之請求，為無理由，不予准許。
    4.綜上，被上訴人得請求上訴人連帶賠償之金額為醫療費15
      6,001 元及精神慰撫金600,000 元，合計為756,001 元（
      156,001元+600,000 元=756,001元）。
六、綜上所述，被上訴人請求上訴人連帶賠償756,001 元，及自
    起訴狀繕本送達翌日即94年2 月2 日起至清償日止，按年息
    5%計算之利息，為有理由，應予准許，原審就此准許部分，
    為被上訴人勝訴之判決，於法尚無不合，上訴人之上訴意旨
    指摘原判決此部分不當，求予廢棄改判，為無理由，應予駁
    回。至超過上開准許部分之請求，即屬無據，不予准許，原
    審法院就此部分，為被上訴人敗訴判決，並無不合，被上訴
    人附帶上訴求為廢棄此部分原審判決，及請求上訴人再連帶
    給付被上訴人200,000 元及其利息，並擴張聲明請求上訴人
    再連帶給付被上訴人精神慰撫金500,000 元，暨自附帶上訴
    及擴張聲明狀繕本送達翌日即98年5 月26日起至清償日止，
    按年息5%計算之利息，均為無理由，應予駁回。
七、本件事證已臻明確，兩造其餘攻擊防禦方法於本件判決結果
    不生影響，故不再一一論述，併此明。
八、據上論結，本件上訴、附帶上訴及擴張之訴均為無理由，依
    民事訴訟法第449 條第1 項、第78條、第85條第2 項，判決
    如主文。
中    華    民    國    98    年    9     月    2    日
                            民事第三庭
                                審判長法官  張國彬
                                法      官  吳登輝
                                法      官  鄭月霞
以上正本證明與原本無異。
本件不得上訴。
中    華    民    國    98    年    9     月    2    日
                                書  記  官  白  蘭


司法院資訊處製作；財團法人民間司法改革基金會備份。
